臺灣板橋地方法院民事判決　　　　　　　　94年度訴字第24號
原　　　告　萬泰商業銀行股份有限公司
法定代理人　甲○○
訴訟代理人　丙○○
　　　　　　乙○○
被　　　告　邱健維原名邱明祿.
上列當事人間請求返還消費借貸款事件，本院於中華民國94年4
月12日言詞辯論終結，判決如下：
    主      文
被告應給付原告新臺幣陸拾萬伍仟壹佰捌拾壹元，及其中伍拾玖
萬肆仟肆佰伍拾肆元自民國九十三年十一月二十三日起至清償日
止，按週年利率百分之二十計算之利息。
原告其餘之訴駁回。
訴訟費用由被告負擔十分之九，餘由原告負擔。
    事實及理由
一、本件被告未於言詞辯論期日到場，核無民事訴訟法第386 條
    所列各款情形，依原告之聲請，由其一造辯論而為判決。
二、原告主張：被告邱健維（原名邱明祿，於民國91年4 月19日
    改名），於88年11月2 日與原告訂立小額循環信用貸款契約
    （下稱系爭小額循環貸款契約），約定以GEORGE & MARY 現
    金卡（下稱G&M 卡）為工具循環使用，最高借款額度新臺幣
    （下同）300,000 元，復於91年11月8 日變更最高借款額度
    為60 0,000元。兩造約定每次貸款契約期間為1 年，期滿30
    日前，如立約人不為反對續約之意思表示，並經原告審核同
    意者，得以同一內容繼續延長1 年，不另換約，其後每年屆
    期時亦同；借款利率按固定利率年息18.25%計算，按日計息
    ；且每動用1 筆借款時（若於自動付款機器提款時，每提領
    1 次即視為動用1 筆借款），須繳納費用100 元；還款方式
    ，以35日為還款周期（額度內再貸者，以首次貸款日之隔日
    為起算日），每期應繳金額係還款金額加計未繳帳務管理費
    ；借款未依約於繳款期限前繳款，或借款到期或視為全部到
    期而未立即清償時，延滯期間之利息依年息20% 給付；又任
    何一宗債務不依約清償本金時，無須原告事先通知或催告，
    視為全部債務均屆清償期；被告提出之給付不足清償全部債
    務者，依先抵充代墊費用，次充暫付款、次充帳務管理費，
    次充上期未收利息、次充延滯利息，次充利息、次充本金。
    惟被告未依約給付，尚欠本金59 9,854元、上期未收利息23
    0 元、給付期限前之利息10,4 97 元（即本金債權599,854
    元自93年10月19日起至93年11月22日按年息18.25% 計 算）
    ，另自93年11月23日起至清償日止，按年息20% 計算之遲延
    利息。爰依系爭小額循環信用貸款契約之法律關係，聲明求
    為判決：被告應給付原告610,58 1元，及其中599,854 元自
    93年11月23日起至清償日止，按年息20% 計算之利息等語。
三、被告於相當時期，受合法通知，未於言詞辯論期日到場，亦
    未提出任何書狀爭執或否認原告之主張。
四、原告主張被告於88年11月2 日與原告訂立系爭小額循環信用
    貸款契約，約定以G&M 現金卡為工具循環使用，最高借款額
    度為300,000 元，復於91年11月8 日變更最高借款額度為
    600,00 0元，兩造約定每次貸款契約期間為1 前，期滿30日
    前，如立約人不為反對續約之意思表示，並經原告審核同意
    者，得同一內容繼續延長1 年，不另換約，其後每年屆期時
    均同，借款利率按固定利率18.25%計算，按日計息，以35日
    為還款周期，每期應繳金額係還款金額加計未繳帳務管理費
    ；借款未依約於繳款期限前繳款，或借款到期或視為全部到
    期而未立即清償時，延滯期間利息依年息20% 計算；被告提
    出之給付應先充代墊費用、次充暫付款、次充帳務管理費、
    次充上期未收利息、次充延滯利息、次充利息、次充本金，
    被告迄今尚欠本金595,854 元、上期未收利息230 元、給付
    期限前之利息10,497元等語，業據其提出系爭小額循環信用
    貸款契約影本1 件、契據變更約定書影本1 件、交易紀錄一
    覽表影本1 件為證，尚堪採信為真實。
五、系爭小額循環信用貸款契約書第4 條第1 項約定被告每動用
    1 筆借款，即須繳納帳務管理費100 元，係屬違反民法第20
    6 條強制規定，且違反誠信原則，對消費者顯失公平，為無
    效之契約條款：
  (一)按債權人除民法第205 條限定週年20% 之利息外，不得以折
    扣或其他方法，巧取利益，民法第206 條定有明文。又民法
    第206 條係屬強制規定，若當事人間所約定之契約條款，違
    反該條規定，其約定即屬無效，不因當事人間訂定之契約條
    款是否定型化契約條款或個別磋商之條款有異，亦不因當事
    人間之契約條款，業經行政機關核可，即認該契約條款確定
    有效。次按定型化契約中之條款違反誠信原則，對消費者顯
    失公平者，無效；定型化契約中之條款有下列情形之一者，
    推定其顯失公平：一、違反平等互惠原則者；二、條款與其
    所排除不予適用之任意規定之立法意旨顯相矛盾者；三、契
    約之主要權利或義務，因受條款之限制，致契約之目的難以
    達成者，消費者保護法第12條第1 項、第2 項亦分別定有明
    文。
  (二)兩造於系爭小額循環信用貸款契約書第4 條第1 項約定，被
    告每動用1 筆借款時，須繳納帳務管理費100 元，若於自動
    付款機器提款時，每提領1 次即視為動用1 筆借款，此觀系
    爭小額循環信用貸款契約書之約定自明（見本院卷第6 頁）
    。而被告清償之款項中，依系爭小額循環貸款契約第13條所
    定之抵充順序，帳務管理費係於費用之後抵充，且優先於利
    息及遲延利息而抵充。
  (三)而被告自88年11月2 日簽訂系爭小額循環貸款契約後，總計
    動用54次，計收帳務款5,400 元，
  (四)被告88年11月3 日第一次動用20,000元後，其動用金額僅有
    9 次係動用20,000元，惟有28次動用金額為1,000 元或不足
    1,000 元，另有16次動用金額為1,000 以上，2,000 元以下
    （含動用2,000 元者），故被告動用54次中共計34次為2,00
    0 元以下之借款，且依系爭小額循環信用貸款契約書第6 條
    第1 項約定，其還款日為借款起之35日，每期應繳金額係還
    款金額加計未繳帳務款理費，並已按年息18.25%計算利息，
    如遲延時，即改按20% 計算遲延利息。是兩造約定之借款日
    期為為35日，而被告最少曾於91年9 月5 日動用200 元、於
    94年12月6 日動用100 元，惟亦均遭被告課以帳務管理費各
    100 元。以1 次動用100 元即收取100 元帳務管理費，且借
    款期間為35日計算，原告收取之帳務管理費相當於年息10
    42.85%【計算式：（100 元帳務管理費÷本金100 元）÷35
    日×365 日×100%＝年息1042.85%】；若1 次動用200 元即
    收取100 元帳務管理費，原告收取之帳務管理費相當於年息
    521.4285% 【計算式：（100 元帳務管理費÷本金200 元）
    ÷35日×365 日×100%＝年息521.4285% 】；借款人1 次動
    用1, 000元，原告收取100 元之帳務管理費，以借款期間35
    日計算，其亦收取相當於年息104.2857% 之帳務管理費；【
    計算式：（100 元帳務管理費÷本金1000元）÷35日×365
    日×10 0 %＝年息104.2857% 】；借款人1 次動用2,000 元
    即收取100 元之帳務管理費，以借款期間35日計算，相當於
    收取年息52.1428%之帳務管理費【計算式：（100 元帳務管
    理費÷本金2,000 元）÷35日×365 日×100%＝年息52.142
    8%】；借款人1 次動用20,000元即收取100 元之帳務管理費
    ，以借款期間35日計算，相當於收取5.2142 %之帳務管理費
    【計算式：（100 元帳務管理費÷本金20,000元）÷35日×
    365 日×10 0% ＝年息5.2142% 】。
  (五)亦即原告除原約定年息18% 之固定利息或年息20% 之遲延利
    息外，另向被告收取相當自年息5.2142% 至1042.85%不等之
    帳務管理費。被告動用54次中之28次係金額1,000 元或1,00
    0 元以下，故此28次原告即向被告收取相當自年息104.2857
    % 至1042.85%之高額帳務管理費。即令以被告動用最高金額
    20,000元計算，原告仍向被告收取相當年息5.2142% 之帳務
    管理費，加計原告原收取之18% 約定利息，其年息即已逾民
    法第203 條規定之最高週年20% 上限，被告動用情形大多數
    均未逾1,000 元，原告因收取帳務管理費因此所獲之鉅額利
    益，可見一斑。
  (六)原告以借款人每動用1 筆，無論金額若干，均定額收取100
    元之帳務管理費，且該項帳務管理費並未實際交付予借款人
    ，卻由原告將之計入被告應償還之總金額內，無論該項帳務
    管理費有無計息，原告既未實際交付借款人，仍將之計入借
    款人應償還金額內，實與預扣利息之巧取利益方式無何軒輊
    ，自屬違反民法第206 條之規定，該項帳務管理費不得計入
    原告得請求之金額內。
  (七)又帳務款理費之抵充次序僅列於費用之後，更在利息、遲延
    利息及本金之前，其順位及效力較諸於本金猶強，且民法第
    206 條乃強制規定，違反者其約定即屬無效。消費者保護法
    第12條第2 項第2 款規定，定型化契約條款與其排除不適用
    之任意法規之立法意旨顯相矛盾者，其條款尚屬無效，則現
    金卡發卡銀行，就借款人每動用1 筆即收取數百元不等之定
    額帳務管理費，該帳務管理費未實際交付借款人，即將之納
    入借款人應償還之總金額內，該項定型化契約條款所違反之
    強制規定，較定型化契約條款僅排除不適用任意條款之情形
    更為嚴重，此項以定型化契約條款約定收取定額帳務管理費
    之約定，自屬無效，殊屬無疑。
  (八)被告抗辯其收取帳務管理費之定型化契約條款係經財政部金
    融局核定之定型化契約條款範本，應無疑慮等語。經查：系
    爭定型化契約條款曾經財政部審查後核准公布，固有財政部
    91年8 月20日台財融（一）字第0911000443號函文1 份在卷
    可稽（見本院卷第34頁），惟主管機關之事前核准，乃屬於
    政府與定型化契約條款擬定者（或使用者）間之行政法關係
    ，行政機關審核定型化契約條款是否核准時，其重點通常係
    基於公共政策及行政管理上之考量，而定型化契約使用者與
    消費者間乃屬私法上之契約關係，須著重者乃契約當事人間
    之公平正義，故條文本身是否合乎法律正義，仍須由法律適
    用解釋之有權者（即司法機關）作最後之審查控制。況經財
    政部核准發布之信用卡定型化契約條款，其法律性質乃屬行
    政命令，法官於審判案件時，乃不受行政命令拘束，仍得依
    據法律獨立判斷，此觀諸憲法第八十條、司法院大法官會議
    第二一六號解釋意旨甚明，是若以系爭條款已經行政主管機
    關審核公布，即可謂不受司法審查，並非的論。
  (九)被告抗辯其已充份揭示每次動用即收取帳務管理費100 元，
    自得收取該項帳務管理費等語。惟查契約條款有無效，乃視
    其有無違反強制或禁止規定，或違反公序良俗，或有無消費
    者保護法第12條規定，或其他有無效之情形，不因當事人於
    契約中訂明，甚至曾向契約相對人充分揭示，即可讓當然無
    效之契約條款成為有效，否則法律規範之強制或禁止規定，
    或公序良俗或其他立法目的，均得由擬定契約之人經由揭示
    途逕而規避不適用，甚至不受司法審查，顯非事理之平。故
    被告抗辯其已充分揭示，契約條款即屬有效等語，顯屬無據
    。
  (十)綜上，原告與被告約定被告每動用1 筆借款，無論金額若干
    ，均收取100 元之帳務管理費，此項帳務管理費既未實際交
    付借款人，仍計入借款人應償還之總金額內，自屬民法第20
    6 條以折後或其他方法，巧取利益之情形，該項約定應屬無
    效，帳務管理費不得計入原告得請求償還之總金額內，本件
    被告共計動用54次，原告列帳5,400 元之帳務管理費，應自
    原告請求之金額內，予以扣除。
六、從而，原告依據系爭小額循環信用貸款契約書之法律關係，
    請求被告給付605,181 元，及其中594,454 元自93年11月23
    日起至清償日止，按週年利率20% 計算之利息，為有理由，
    應予准許；逾此部分之請求，為無理由，應予駁回。
七、結論：本件原告之訴為一部有理由，一部無理由，依民事訴
    訟法第79條，判決如主文。
中　　華　　民　　國　　94　　年　　4 　　月　　26　　日
                  民事第一庭    法　官　周舒雁
上列正本係照原本作成
如對本判決上訴，須於判決送達後20日內向本院提出上訴狀
中　　華　　民　　國　　94　　年　　4 　　月　　26　　日
                                書記官  張坤校
